【裁判字號】    92,勞訴,110
【裁判日期】    921218
【裁判案由】    給付資遣費
【裁判全文】
臺灣臺北地方法院民事判決                        九十二年度勞訴字第一一０號
    原      告  乙○○
                甲○○
    右  一  人
    訴訟代理人  乙○○
    被      告  南陽實業股份有限公司
    法定代理人  己○○
    訴訟代理人  丙○○
                戊○○
當事人間給付資遣費事件，本院於中華民國九十二年十二月四日言詞辯論終結，判決
如下：
    主      文
被告應給付原告乙○○新台幣伍仟貳佰捌拾元，及自民國九十二年七月八日起至清償
日止，按年利率百分之五計算之利息。
被告應給付原告甲○○新台幣伍仟陸佰壹拾參元，及自民國九十二年七月八日起至清
償日止，按年利率百分之五計算之利息。
原告其餘之訴均駁回。
訴訟費用由被告負擔百分之二，餘由原告負擔。
本判決第一、二項得假執行。但被告如以新台幣伍仟貳佰捌拾元、伍仟陸佰壹拾元
依序為原告乙○○、甲○○預供擔保後，得免為假執行。
原告其餘假執行之聲請駁回。
    事實及理由
一、原告主張：其二人均受雇於被告南陽實業股份有限公司（下稱南陽公司）台東直
    營店擔任業務人員，原告甲○○年資七年六個月、原告乙○○年資六年，被告南
    陽公司規劃將各地直營店中止營業、減少勞工，有宜花東區轉由經銷商經營預定
    日程表為憑，並有資遣員工之計畫，詎料被告南陽公司為減少資遣費用，竟於民
    國九十一年八月三十日下班時間，無任何配套措施，而以傳真通知其服務單位，
    調動其二人至屏東內埔店擔任營業專員，仍職司業務工作，於次日即九十一年九
    月一日立即生效，顯已違背內政部（七四）台內勞字第三二八四三三號函雇主調
    動勞工之五原則，且違背勞動契約，其二人即無義務接受調動，惟被告南陽公司
    竟復以其二人未至屏東內埔店工作為由，進而於九十一年九月十日發函將其二人
    違法解僱，經其等向台東縣政府申請勞資爭議調解而無結果，而其二人於九十一
    年九月份仍在被告南陽公司台東直營店工作，爰依勞動基準法（下稱勞基法）請
    求被告南陽公司給付各如附表一、二所示之預告工資、資遣費及九十一年九月薪
    資等語。並聲明：（一）被告應給付原告乙○○新台幣（以下同）二十七萬一千
    四百六十七元，及自起訴狀繕本送達翌日即九十二年七月八日起至清償日止，按
    年息百分之五計算之利息。（二）被告應給付原告甲○○二十六萬三千二百二十
    四元，及自起訴狀繕本送達翌日即九十二年七月八日起至清償日止，按年息百分
    之五計算之利息。（三）原告均願供擔保，請准宣告假執行。
二、被告則以：伊公司因受經濟不景氣影響，近年連續虧損，而於九十一年度八、九
    月間結束設於宜蘭、花蓮、台東之營業據點，並基於保障原告工作權益，乃於九
    十一年八月三十日將原告調職至最近之縣市，即關係企業南誠實業股份有限公司
    （下稱南誠公司）屏東內埔營業所，仍以原薪資福利擔任原職務即營業專員，實
    係因原營業據點消滅所不得不作之處置，且基於公司規定，依職務調動津貼補助
    實施準則（下稱補助準則）第四條第四項第三款給予調動津貼每月二千五百元，
    期限一年，及依同條項第四款規定給予通勤津貼每月四千元，不限期間，原告如
    非以通勤方式而以遷居方式就任者，則依同條項第五款規定，給予每月房屋補助
    一萬一千元，不限期間，及遷居運費補助最低一萬一千元，對原告之薪資及其他
    勞動條件並未作不利之變更，調動後之工作性質亦未變更，且給予前開之優惠補
    助，自與前開內政部函釋並無不合，惟原告於接獲調職命令後，未依規定前往報
    到，無故曠職三日以上，被告公司乃依從業員離職管理準則（下稱管理準則）第
    五條第一項規定予以解僱，並無不法，原告自不得請求給付資遣費等語，資為抗
    辯。並聲明：原告之訴駁回。
三、兩造不爭執之事實：
（一）原告二人均受雇於被告南陽公司台東直營店擔任業務人員，原告甲○○年資七
      年六個月、原告乙○○年資六年。
（二）被告南陽公司於九十一年八月三十日下班時間，以傳真通知原告服務單位，調
      動原告二人至屏東內埔店擔任營業專員，仍職司業務工作，並於次日即九十一
      年九月一日立即生效。
（三）被告南陽公司以原告二人未至屏東內埔店工作為由，於九十一年九月十日發函
      將原告二人解僱，原告乃向台東縣政府申請勞資爭議調解而不成立。
（四）被告公司以連年虧損為由，於九十一年度八、九月間結束設於宜蘭、花蓮、台
      東之營業據點，並將內勤員工資遣，對於業務人員則調職至最近之縣市，即關
      係企業南誠公司屏東內埔營業所，仍擔任營業專員。
（五）原告二人均未向被告南陽公司為終止僱傭契約之意思表示。
四、得心證之理由：
    本件兩造之主要爭執點應在於：被告公司有無或應否資遣原告？及被告於九十一
    年八月三十日之調職命令是否合法？經查：
（一）原告主張其二人均受雇於被告南陽公司台東直營店擔任業務人員，原告甲○○
      年資七年六個月、原告乙○○年資六年，被告南陽公司規劃將各地直營店中止
      營業、減少勞工，並有資遣員工之計畫，被告南陽公司於九十一年八月三十日
      下班時間，以傳真通知其服務單位，調動其二人至屏東內埔店擔任營業專員，
      仍職司業務工作，於次日即九十一年九月一日立即生效，其二人認並無配套措
      施，且違背內政部（七四）台內勞字第三二八四三三號函雇主調動勞工之五原
      則及勞動契約，其二人無義務接受調動而未前往報到，詎被告南陽公司竟以其
      二人未至屏東內埔店工作為由，進而於九十一年九月十日發函將其二人違法解
      僱，經其等向台東縣政府申請勞資爭議調解而無結果等事實，業據提出宜花東
      區轉由經銷商經營預定日程表、宜花東區體制轉型轉型為經銷商人員安置計劃
      、傳真通訊（內部聯絡）、申訴書、臺東縣政府函及附件即臺東縣勞資爭議調
      解紀錄等件為證，並為被告所不否認。堪認為真正。原告主張被告南陽公司係
      為減少資遣費用而將原告二人調職，所為調動亦無任何配套措施，違背內政部
      （七四）台內勞字第三二八四三三號函雇主調動勞工之五原則，且違背勞動契
      約，被告南陽公司復以其二人未至屏東內埔店工作為由，進而於九十一年九月
      十日發函將其二人解僱亦屬違法，且其二人於九十一年九月份仍在被告南陽公
      司台東直營店工作等情，則為被告所否認，並以前詞置辯。
（二）首就「被告有無或應否資遣原告？」爭點部分論：
  １、按雇主依第十一條或第十三條但書規定終止勞動契約者，其預告期間依左列各
      款之規定；雇主未依第一項規定期間預告而終止契約者，應給付預告期間之工
      資。又雇主依前條終止勞動契約者，應依左列規定發給勞工資遣費，勞基法第
      十六條、第十七條固分別定有明文。惟按當事人主張有利於己之事實者，就其
      事實有舉證之責任。民事訴訟法第二百七十七條前段亦有明定。查，原告主張
      被告應依勞基法規定，給付其如附表一、二所示之預告工資、資遣費及九十一
      年九月薪資云云，然為被告所否認曾資遣原告，並以前詞置辯，自應由主張此
      一有利於己之事實之原告負舉證責任。惟原告並未能舉證以實其說，且原告更
      自陳被告係欲將其二人調動至南誠公司屏東營業所，繼續僱傭關係等語，足見
      原告主張被告於九十一年八月三十日將原告二人資遣云云，自非可取。
  ２、次按非有虧損或業務緊縮時，雇主不得預告勞工終止勞動契約，勞基法第十一
      條第一項第二款固亦有明定。惟雇主縱有該條所定事由時，是否決定資遣員工
      係屬雇主之權利，雇主如採取其他使兩造間僱傭關係繼續之作為時，若未對勞
      工之權利造成不利影響時，則勞工並無要求雇主予以資遣之權利。查，被告公
      司因連年虧損，乃於九十一年度八、九月間結束設於宜蘭、花蓮、台東之營業
      據點，並將內勤員工資遣，而將業務人員之原告調職至最近之縣市，即被告之
      關係企業南誠公司屏東內埔營業所，仍擔任營業專員職務等情，固為被告所自
      陳。惟依被告公司補助準則第四條第四項第三款規定，凡本公司各級人員因職
      務調動，其現住所／
      二千五百元，期限一年，及依同條項第四款規定給予通勤津貼每月四千元，不
      限期間，如非以通勤方式而以遷居方式就任者，則依同條項第五款規定，給予
      每月房屋補助一萬一千元，不限期間，及遷居運費補助最低一萬一千元，有被
      告之補助準則在卷可稽（見本院卷第四三頁至第四七頁），足見被告公司對原
      告之薪資及其他勞動條件並未作不利之變更，調動後之工作性質亦未變更，且
      給予前開之優惠補助，與內政部（七四）台內勞字第三二八四三三號函雇主調
      動勞工之五原則之函釋並無不合，其對原告二人之調職命令即屬合法。而原告
      自陳其二人在被告公司之受雇年資分別為七年六個月（原告甲○○）及六年（
      原告乙○○），對被告公司之上開規定自難諉為不知，其稱被告公司對於調職
      無任何配套措施云云，亦非可取。
（三）次就「被告於九十一年八月三十日將原告由台東直營店調至關係企業南誠公司
      屏東內埔營業所，是否為公司經營所必要？有無對原告為不利益之變更？原告
      是否有權拒絕調職？」爭點部分論：
  １、按，所謂勞動契約係指約定勞雇關係之契約，勞基法第二條第六款定有明文。
      又勞動契約應約定工作場所及應從事之工作有關事項。勞基法施行細則第七條
      第一款亦有明定。調職乃是雇主對員工人事配置上之變動，固係企業人事管理
      、運作上之常見現象，且通常同時帶有職務內容或工作場所之變動，惟調職命
      令之性質，依目前我國實務上之見解，係採所謂之勞動契約說（或稱限定的合
      意說），即調職如果是在勞動契約之預定範圍內時，則調職只是契約之履行過
      程，調職命令僅是勞務指揮之一種事實行為，勞工當然必須服從，反之，若調
      職超越勞動契約之預定範圍外時，則調職即為變更契約內容之要約，未得勞工
      之同意時，調職對勞工不生拘束力。又雇主若因業務需要而有變動勞工之工作
      場所及應從事之工作等有關事項之需求者，除勞動契約已另有約定，應從其約
      定外，應徵得勞工之同意，始得將勞工予以調動，不得任由雇主恣意調動（參
      見最高法院七十七年台上字第一八六八號判決及內政部七十四年九月五日(74)
      台內勞字第三二八四三三號函前段），德國勞動法界之通說亦是如此。至於何
      謂「勞動契約已有約定」，除明文之約定外，一般亦認有所謂默示地同意雇主
      有調職權。惟在我國勞動生活中，勞工在進入事業單位時，常即簽下一紙同意
      書或誓願書，表示同意資方之任何調動命令。此時在實務上固曾被肯認為有效
      ，惟亦有認為此種勞工之明示或默示同意之過度寬鬆之認定，殊不足採，對於
      勞工極為不利，宜採取較為嚴格之認定，以免資方濫權，而造成對勞工不公平
      或不可期待之結果。雖內政部七十四年九月五日發布之七四台內勞字第三二八
      四三三號函釋後段認為，若未有契約之約定，且亦未能徵得勞工之同意，但雇
      主又確實有調動勞工工作之必要時，得依下列五原則（即一般所稱之「調動五
      原則」）處理之，即﹕基於企業經營上所必須。不得違反勞動契約。對
      勞工薪資及其他勞動條件未做不利益變更。調動後工作與原有工作性質為其
      體能及技術所可勝任。調動地點過遠，雇主應予必要協助。（即一般所稱之
      「調動五原則」）。
  ２、原告雖謂被告於九十一年八月三十一日以傳真發給同年九月一日生效的調職通
      知，係為減少資遣費用而將原告二人由台東直營店調至屏東內埔營業所，所為
      調動亦無任何配套措施，違背內政部（七四）台內勞字第三二八四三三號函雇
      主調動勞工之五原則，且違背勞動契約，其二人並無義務接受調動，惟被告南
      陽公司復以其二人未至屏東內埔店工作為由，進而於九十一年九月十日發函將
      其二人解僱亦屬違法，所為之調職及解僱通知均無效云云。
  ３、惟查，原告乙○○於八十五年九月二十五日及原告甲○○未具日期之之營業人
      員工作契約第四點工作地點均已載明：「乙方（即原告）之經常工作地點，依
      其工作性質由甲方（即被告）派定之，甲方營業地區範圍內所為之工作地點變
      動，乙方不得異議。」（見本院卷第五０、第五一頁）。原告亦不爭執該營業
      人員工作契約之真正，足見原告於任職之初已就工作地點，概括同意被告所為
      安排或指派，是雇主即被告南陽公司因勞動契約之締結已取得對勞工即原告勞
      動之概括的處分、指揮及命令權，基於上開權利，堪認雇主即被告南陽公司自
      得以決定勞工即原告之工作場所等之默示合意，是被告南陽公司本於原告上開
      勞動契約，而予以調職，自無違反勞動契約可言。
  ４、另查，傳統產業近年來因受經濟不景氣影響，經營困難，甚至有多家歇業、倒
      閉，其能存續者亦亟思如何勉力支撐，以求突破困境。查，被告公司主要營業
      項目為經營各種汽車、機車及其零件等之買賣經銷業務，汽、機車之修理及保
      養業務，有被告公司基本資料查詢可稽（見本院卷第十一頁），被告南陽公司
      確屬傳統產業，並面臨相同之處境，且在面對同業之競爭，及市場之不景氣等
      惡劣經營環境，被告已連年虧損，加以與日本車廠之合約關係終止之故，業績
      亦大受影響等事實，此為週知之事實，毋庸舉證。被告南陽公司既因受經濟不
      景氣影響，近年連續虧損，而於九十一年度八、九月間結束設於宜蘭、花蓮、
      台東之營業據點，並基於保障原告工作權益，乃於九十一年八月三十日將原告
      調職至最近之縣市即其關係企業南誠公司屏東內埔營業所，仍以原薪資福利擔
      任原職務即營業專員，實係因原營業據點消滅所不得不作之處置，且依職務調
      動津貼補助等，業據論述如前可證，被告既係為確保公司在虧損下仍得存續經
      營，在不裁減人員之原則下，調整組織，縮減人員編制，而結束被告南陽公司
      八月三十日將原告調職至關係企業南誠公司屏東內埔營業所，足見被告調動原
      告確為企業經營所必需，且在業務上有必要性及合理性。亦非一般通念難以忍
      受。況原告調動後之職等及其他勞動條件均未降低，依上開內政部函釋調動五
      原則之意旨，被告所為調動自屬依法有據，並無何權利濫用之情形。
  ５、綜上，被告因台東直營店結束，而於九十一年八月三十日所為調職命令，將原
      告由台東調為屏東內埔之營業專員，為公司經營所必要，且對原告並無不利益
      之變更，並無權利濫用情事，原告自無權拒絕調職。
（四）至原告主張其二人於九十一年九月份仍在被告南陽公司台東直營店工作，被告
      南陽公司仍須給付該月份薪資云云，並提出出勤卡片二件及行車執照一件為證
      。然被告南陽公司除同意給付九十一年九月一日至十日之薪資（見本院卷第七
      三頁）外，其餘則予否認。雖證人胡秉洋（即丁○○）到庭結稱原告二人因未
      寫離職單而仍有在現場出入等語，然證人胡秉洋亦陳稱自九十一年九月一日起
      接手等語（見本院卷第八七頁至八九頁），足見原告二人縱於九十一年九月一
      日後仍有出勤打卡，惟自被告南陽公司於九十一年九月十日終止僱傭契約後，
      既非出於僱傭關係，其請求給付該部分薪資，即無可取。
（五）綜上所述，原告主張被告之調動命令及解僱通知均不合法云云，均無可取，被
      告抗辯其所為調職命令係屬合法等語，則可取信，故被告南陽公司於九十一年
      九月十日以原告二人連續曠職三日以上而予解僱，自屬合法，兩造間之勞動契
      約即已消滅，從而，原告再於九十一年十月三日以存證信函終止與被告南陽公
      司之勞動契約，自不生終止之效力，其主張基於勞動契約請求被告給付九十一
      年九月一日至同年月十日之薪資各五千二百八十元（原告乙○○部分，計算式
      ：一五八四○／三＝五二八○）、五千六百十三元（原告甲○○部分，一六八
      四○／三＝五六一三，元以下四捨五入），及均自起訴狀繕本送達翌日即九十
      二年七月八日起至清償日止，按年息百分之五計算之利息，為有理由，應予准
      許。至其請求逾上開金額以外之薪資及如附表一、二所示之預告工資、資遣費
      及法定遲延利息部分，則非有理由，均應予駁回。
五、本件事證已臻明確，兩造其餘主張陳述及所提之證據與其餘未援用之證據，核與
    判決結果無影響，本院認均毋庸再予審酌及調查，附此敘明。
六、原告陳明願供擔保，聲請宣告假執行，經核原告勝訴部份，所命給付之金額未逾
    五十萬元之判決，爰依職權宣告得假執行，並依職權酌定被告相當之免為假執行
    之擔保金額併宣告之；原告其餘假執行之聲請因其訴之駁回而失所附麗，均不予
    准許。
七、結論：原告之訴為一部有理由，一部無理由，依民事訴訟法第七十九條、第八十
    五條第一項前段、第三百八十九條第一項第五款、第三百九十二條第二項，判決
    如主文。
中      華      民      國    九十二    年     十二     月     十八     日
                                勞工法庭  法      官    張明輝
正本係照原本作成
如對本判決上訴，須於判決送達後廿日內向本院提出上訴狀
中      華      民      國    九十二    年     十二     月     十八     日
                                          法院書記官    周其祥
附錄
民事訴訟法第三百九十二條
法院得宣告非經原告預供擔保，不得為假執行。
法院得依聲請或依職權，宣告被告預供擔保，或將請求標的物提存而免為假執行。
依前項規定預供擔保或提存而免為假執行，應於執行標的物拍定、變賣或物之交付前
為之。


司法院資訊處製作；財團法人民間司法改革基金會備份。
